【裁判字號】    91,訴,3445
【裁判日期】    921023
【裁判案由】    遺產稅
【裁判全文】
臺北高等行政法院判決                            九十一年度訴字第三四四五號
                              .
    原      告  甲○○
                乙○○
                丙○○
    共      同
    訴訟代理人  許佳智（會計師）
    被      告  財政部台灣省北區國稅局
    代  表  人  林吉昌（局長）
    訴訟代理人  丁○○
右當事人間因遺產稅事件，原告不服財政部中華民國九十一年七月二日台財訴字第○
八九○○二四四四二號訴願決定，提起行政訴訟。本院判決如左：
    主  文
原告之訴駁回。
訴訟費用由原告連帶負擔。
    事  實
一、事實概要：
    原告之父許英憲於民國八十三年十月二十二日死亡，繼承人等於八十四年七月二
    十二日辦理遺產稅申報，案經被告核定遺產總額為新台幣（下同）一六八、○八
    九、四八一元，淨額為一四三、二六九、九一三元，應納稅額六二、七六九、六
    五四元。除發單補徵外，另以原告未將被繼承人生前所遺之現金二、七○○、七
    八四元及死亡前三年內贈與三、六五○、○○○元等計六、三五○、七八四元據
    實合併申報，違反遺產及贈與稅法之規定，逃漏遺產稅二、九八四、三○七元，
    乃依遺產及贈與稅法第四十五條規定，按所漏稅額加處一倍之罰鍰計二、九八四
    、三○七元。原告不服，申經復查結果，未獲變更，提起訴願，經遭駁回，遂向
    本院提起行政訴訟。
二、兩造聲明：
  (一)原告聲明求為判決：
    1.訴願、復查決定及原處分關於罰鍰二、九八四、三○七元均撤銷。
    2.請求判命被告退還原告溢繳之贈與稅款三一八、一○○元及遺產稅一、五七九
      、九○○元。
    3.訴訟費用由被告負擔。
  (二)被告聲明求為判決：被告未於言詞辯論期日到場，據其答辯狀及準備程序陳稱：
    原告之訴駁回，訴訟費用由原告負擔。
三、兩造之爭點：
    原告之被繼承人生前所遺之現金二、七○○、七八四元及死亡前三年內贈與三、
    六五○、○○○元等計六、三五○、七八四元，有無據實合併申報？
  (一)原告主張之理由：
    1.被繼承人死亡前三年內並無贈與原告等二人系爭之款項三、六五○、○○○元
      ，被告卻按違反遺產及贈與稅法規定加計計算遺產稅一、五七九、九○○元及
      贈與稅三一八、一○○元，並加處罰鍰一、五七九、九○○元，陳述如後：
      (1)按「人民之生存權、工作權及財產權，應予保障。」「人民有依法律納稅之
        義務。」為憲法第十五條及第十九條所規定。次按「行政機關就該管行政程
        序，應於當事人有利及不利之情形，一律注意。」「行政處分於法定救濟期
        間經過後，具有下列各款情形之一者，相對人或利害關係人得向行政機關申
        請撤銷、廢止或變更之。但相對人或利害關係人因重大過失而未能在行政程
        序或救濟程序中主張其事由者，不在此限。一、具有持續效力之行政處分所
        依據之事實事後發生有利於相對人或利害關係人之變更者。二、發生新事實
        或發現新證據者，但以如經斟酌可受較有利益之處分者為限。」為行政程序
        法第九條及第一百二十八條所規定。另「有左列情形之一者，訴之變更或追
        加，應予准許：．．．二、訴訟標的之請求雖有變更，但其請求之基礎不變
        者。三、因情事變更而以他項聲明代最初之聲明。」行政訴訟法第一百十一
        條第三項規定。又稅捐稽徵法第二十八條規定：「納稅義務人對於因適用法
        令錯誤或計算錯誤，溢繳之稅款得自繳納之日起五年內提出具體證明，申請
        退還．．．」復按「行政官署對於人民有所處罰，必須確實證明其違法之事
        實，倘所提出之證據自相矛盾，不能確實證明違法事之存在，其處罰即不能
        認為合法。」「認定事實，須憑證據，不得出於臆測，此項證據法則，自為
        行政訴訟所適用．．．」為前行政法院（現改制為最高行政法院）三十九年
        判字第一六號及六十一年判字第七○號著有判例。又財政部九十一年七月二
        十二日台財稅字第○九一○四○八四七六號函釋：「主旨：有關本部七十二
        年三月一日台財稅第三一二九九號函之適用疑義乙案，復請查照。說明：一
        、依據貴委員國會辦公室九十一年六月二十日（九○）汝北字第九一○六○
        號函辦理。二、有關本部七十二年三月一日台財稅第三一二九九號函『父母
        以未成年子女名義存款於金融機構，經稽徵機關查明課徵贈與稅者，如其存
        款係以定期存款方式存入時，其贈與總額之計算，應按年度各筆存款累計總
        額扣除定期存款屆期存續及轉存之餘額為準。又定期存款屆期有轉存其父母
        帳戶者，應視為父母對子女贈與之撤回，免予計入贈與總額。至以活期存款
        方式存入時，應以查獲時之存款餘額為準。』該函有關查獲前轉回或取回部
        份免予計入贈與總額課稅之意旨，於父母贈與成年子女現金時仍可援用。」
        之規定。
      (2)原告於九十一年九月十一日向合作金庫新竹支庫（以下簡稱合庫新竹支庫）
        提出書面查詢有無系爭之款項，合作金庫於九十一年九月二十四日以合金新
        竹字第○九一○○○六○五四號函稱：「查許英憲君於民國八十一年十一月
        二十日在本分行領現金二筆，各為新台幣一、六五○、○○○元及二、○○
        ○、○○○元，另查當日並無甲○○及乙○○在本行存入定期存款情事。」
        經由合作金庫新竹支庫之回函，證明並無被告在原核定書、原處分書、復查
        決定書及財政部訴願決定書所指被繼承人死亡前三年內贈與原告甲○○及乙
        ○○等二人系爭款項定期存款三、六五○、○○○元。
      (3)原告依被告所示之銀行帳戶前往合作金庫新竹支庫查詢有關系爭款項在合作
        金庫之正確銀行帳戶之資金往來，經查合作金庫內部傳票記錄有關被繼承人
        生前於八十一年十一月二十日雖有自其所有台灣省合作金庫新竹支庫活期儲
        蓄存款第0000000000000號帳戶，分別領取二、○○○、○○
        ○元及一、六五○、○○○元，同日原告甲○○所有同支庫第000000
        0000000號活期儲蓄存款帳戶存入二、○○○、○○○元，原告乙○
        ○所有同一支庫第0000000000000號帳戶存入一、六五○、○
        ○○元。惟次日八十一年十一月二十一日記載顯示被繼承人許英憲已自行由
        原告甲○○所有合作金庫新竹支庫帳戶領取二、○七○、○○○元及由原告
        乙○○所有同一支庫帳戶領取一、八○○、○○○元。上述款項係以台支0
        0000000及台支00000000兩張支票領取。上述兩張支票係由
        任秋東（身分證號碼：Ｚ000000000、住址：新竹市○○路一六七
        號）兌現，原告經向任秋東查詢上述往來款項之性質，任秋東稱上述款項係
        向原告之父週轉所借用之款項，且已於八十一年十一月及十二月期間陸續以
        現金償還原告之父。再查合作金庫銀行新竹分行九十一年十一月二十二日合
        金新竹字第○九一一○○七三四七號函證明，被繼承人許英憲在其所有合作
        金庫新竹支庫活期儲蓄存款第0000000000000號帳戶，在八十
        一年十一月二十一日存入一、○○○、○○○元、八十一年十二月二日存入
        八○○、○○○元、八十一年十二月三日存入六○○、○○○元，八十一年
        十二月七日存入一、二五○、○○○元，均以現金存入。由此資金流程證明
        上述系爭款項在八十一年十一月二十一日已由被繼承人自行提領取回。
      (4)八十一年十一月二十日、二十一日原告甲○○、乙○○均在外求學，不知被
        繼承人自行由原告在合作金庫新竹支庫所有帳戶存入及領出此系爭款項。於
        接受被告之調查、約談時，被告又未能正確告知系爭款項資金往來之正確銀
        行帳戶；又稱繳贈與稅款後可由遺產稅款扣抵。原告誤以為該系爭款項係指
        被繼承人在死亡前三年內供給原告等之學費、生活費、旅費等相關支出。且
        因當時不知遺產及贈與稅法第二十條有規定：「扶養義務人為受扶養人支付
        之生活費、教育費、醫藥費係屬不計入贈與總額。」而遵照被告之錯誤告知
        辦理贈與稅申報，錯誤溢繳相關之贈與稅三一八、一○○元及錯誤溢繳遺產
        稅一、五七九、九○○元，並非如被告所稱「業經繼承人等允受，並於八十
        七年申報贈與稅在案」
    2.有關八十三年十月二十一日自被繼承人合作金庫新竹支庫活期儲蓄存款帳戶提
      領一、○○○、○○○及八十三年十一月二十一日出售被繼承人之新竹區中小
      企銀股票一萬股，價款一、七○○、○○○元，全數用為償還親友為原告之父
      在生病期間所代墊之醫師診療費、購買藥材費及看護費、旅費等之支出。被繼
      承人死亡時，上述系爭之款項已用完，並無上述系爭款項之遺產。陳述如後：
      (1)按司法院釋字第二七五號解釋：「人民違反法律上之義務而應受行政罰之行
        為，法律無特別規定時，雖不以出於故意為必要，仍須以過失為其責任條件
        ，但應受行政罰之行為，僅須違反禁止規定或作為義務，而不以發生損害或
        危險為其要件者，推定為有過失，於行為人不能舉證證明自已無過失時，即
        應受處罰。行政法院六十二年度判字第三○號判例謂：『行政罰不以故意或
        過失為責任條件』，及同年度判字第三五○號謂：『行政犯行為之成立，不
        以故意為要件，其所以導致偽報，貨物品質價值之等級原因為何應可不問』
        其與上開意旨不符部份與憲法保障人民權利之本旨抵觸，應不再援用。」
      (2)原告之母已於七十八年過世，於許英憲八十三年生病期間，原告等均在外求
        學，未能親自照顧，而係僱請專人照顧，親友亦多方四處聘請名醫診治、購
        買珍貴醫藥材服用，有關上述之醫師診療費、藥材費、看護費及往來旅費親
        友均自行代墊，期能治好身體，惜病情未見好轉，於八十三年十月二十二日
        辭世，基於習俗上忌諱往生後不對他人留有欠款，故於八十三年十月二十一
        日前往銀行領出一、○○○、○○○元及出售股票得款一、七○○、○○○
        元，用以償還胡金水等親友代墊之欠款。原告於八十四年七月完成辦理遺產
        稅申報，被告遲至八十七年七月進行審查時，於事隔四年後始要求原告提出
        書面支出證明。原告因當時照顧先父的親友胡金水已於八十五年六月二十二
        日過世，已無法提出書面支出證明，並非原告有故意或過失漏報之企圖，況
        且親友之幫忙已屬大恩大德，豈敢要求收據。
    3.有關被繼承人死亡前有七八四元之被徵收土地補償金提存於法院，原告未將此
      系爭款項合併遺產稅申報，被告應輔導原告補申報，卻逕自核定補稅四○七元
      又加處罰鍰四○七元。陳述如後：
      (1)被繼承人許英憲在生病死亡前，身體一向健康，有關私人所有財產均自行處
        理，繼承人等均無參與，無從得知其財產之真實情況。
      (2)就一般大多納稅人而言，如身處原告之環境亦難逃無從得知之苦，亦難不有
        遺漏之情形，原告因無從得知此系爭之款項，而非故意或過失漏報。請判決
        訴願、復查決定及原處分有關加處罰鍰四○七元均撤銷。
    4.原告並無被告所認之違反遺產及贈與稅法規定，被告遽以核稅及處以行政罰鍰
      ，請判決如原告訴之聲明云云。
  (二)被告主張之理由：
    1.按「凡經常居住中華民國境內之中華民國國民死亡時遺有財產者，應就其在中
      華民國境內境外全部遺產，依本法規定，課徵遺產稅。」「被繼承人死亡前三
      年內贈與下列個人之財產，應於被繼承人死亡時，視為被繼承人之遺產，併入
      其遺產總額，依本法規定徵稅：一、被繼承人之配偶。二、被繼承人依民法第
      一千一百三十八條及第一千一百四十條規定之各順序繼承人。．．．」「納稅
      義務人對依本法規定，應申報之遺產或贈與財產，已依本法規定申報而有漏報
      或短報情事者，應按所漏稅額處以一倍至二倍之罰鍰。」分別為遺產及贈與稅
      法第一條第一項、第十五條及第四十五條所明定。次按「被繼承人死亡前因重
      病無法處理事務期間舉債，出售財產或提領存款，而其繼承人對該項借款、價
      金或存款不能證明其用途者，該項借款、價金或存款，仍應列入遺產課稅。」
      亦為遺產及贈與稅法施行細則第十三條所明定。
    2.本件被繼承人許英憲於八十三年十月二十二日死亡，依被告於八十七年一月九
      日派員至合作金庫新竹支庫查抄相關匯出匯入款備查簿、大批提領登記簿等資
      料，及中國信託商業銀行股份有限公司八十四年九月十五日中信銀八四代發字
      第四一六六號函提示新竹區中小企業銀行股份有限公司股東持有股份資料表，
      被繼承人生前於八十三年十月二十一日自其所有合作金庫新竹支庫活儲存款第
      0000000000000（原復查、訴願決定帳號誤植為0000000
      00）號帳戶，委由郭玉全代領一○○萬元，及同日出售新竹區中小企銀股票
      一○、○○○萬股，價款為一七○萬元，經被告查得繼承人等並未申報。另查
      被繼承人生前於八十一年十一月二十日自其所有合作金庫新竹支庫活儲存款第
      0000000000000號帳戶（原復查、訴願決定帳號誤植為0000
      00000），委由郭玉全代領三六五萬元，旋於同日再分別轉存入被繼承人
      之子即原告乙○○及甲○○同支庫之存款各為一六五萬元及二○○萬元，此經
      郭玉全八十七年二月四日談話筆錄稱其係新竹客運公司職員，專責處理對外之
      金融及繳稅業務，系爭資金於代領後，已交由被繼承人自行運用等語。又被告
      亦查明系爭款項事後亦無返還，業經繼承人等允受，並於八十七年申報贈與稅
      在案，其屬被繼承人生前贈與，被告以繼承人等並未併入遺產稅申報，遂依行
      為時遺產及贈與稅法第十五條規定併入遺產核課，並就前述漏報部分遺產稅裁
      處一倍罰鍰計二、九八四、三○七元，應無不妥。
    3.至原告主張就被繼承人死亡前八十一年十一月二十日自其所有合作金庫新竹支
      庫活期存款提取三六五萬元，而同日原告甲○○及乙○○分別存入二○○萬元
      及一六五萬元，即認定被繼承人生前對原告等人之贈與，予併入遺產稅核課，
      並加處罰鍰，惟原告於前述存款提領及存入時，在美國求學，至八十三年一月
      二十二日被繼承人死亡時，原告等繼承人均不知有受贈此筆存款，原告曾請求
      合庫人員協助，提供上述八十一年十一月二十日該筆受贈存款之提款資料及相
      關定期存款解約提款相關之經手人、資金流向資料，該合庫以時間久遠資料無
      從找尋，未能提供，因此被告認定原告有接受此筆存款，即有責任向合作金庫
      調查該受贈存款最終解約之提款日期、經手人及資金去處，如係非由繼承人自
      行提取使用則不構成贈與，亦無死亡前三年應併入遺產之事實一節；查被繼承
      人於生前八十一年十一月二十自其所有合作金庫新竹支庫第00000000
      0000號活期存款帳戶委由郭玉全分別領取二○○萬元及一六五萬元，同日
      存入原告甲○○所有同支庫第0000000000000號活儲帳戶二○○
      萬元及原告乙○○所有同支庫第0000000000000號活儲帳戶一六
      五萬元（按本件原核定、復查決定及訴願決定均誤植為存入原告等之定期存款
      ，正確應存入前述之兩活期儲蓄存款帳戶），又查前述活期儲蓄存款帳戶之開
      戶應由本人開戶，原告甲○○及乙○○既分別為該兩活期儲蓄存款所有人，即
      應擁有該帳戶之所有及管理、處分權，此由卷附八十二年度原告等兩人綜合所
      得稅申報有該帳戶之利息收入，及將綜合所得稅退稅款自行申報退入前述第第
      0000000000000號活儲帳戶及第0000000000000號
      活儲帳戶可稽。是被繼承人將名下存款提領存入原告等之活儲帳戶，供其運用
      ，已生所有權移轉及允受之事實，又原告雖於行為時於美國求學，惟查系爭贈
      與行為並無須以原告親自為之為必要，僅需有事實行為已足，被告認定被繼承
      人贈與系爭款項予原告，應不違反常理；另有關系爭贈與事實，原告亦自行於
      八十七年一月九日申報贈與，並繳納贈與稅款確定在案，是被繼承人死亡前三
      年既有贈與事實，而未併入遺產稅申報，難未無漏報之疏失，被告裁處罰鍰，
      並非無據。
    4.原告另主張八十三年十月二十一日被繼承人自其所有合作金庫新竹支庫活期儲
      蓄存款帳戶提取一○○萬元，係支付被繼承人因病就醫僱用看護、買藥之開支
      ，僅因原告提不出支付憑證，原告即不予承認而補徵遺產稅；另被繼承人八十
      三年十月二十一日出售新竹中小企銀股票一○、○○○股，價款一七○萬元，
      原告辦理遺產稅申報時，已提供該公司股東持股資料供核，因此遺產稅申報時
      ，縱算有疏失漏報，被告機關亦應予輔導申報，尚不得逕予處罰；又被繼承人
      死亡前有七八四元之被徵收土地補償金提存法院，繼承人並不知有該提存之補
      償金，原告亦應輔導申報，非逕自核定補稅又加處罰鍰云云；查依繼承人等八
      十四年七月二十二日遺產稅申報書所載，僅申報被繼承人於死亡日止持有股數
      二五一、八○七股，並未含有前一日（八十三年十月二十一日）出售系爭股票
      一○、○○○股之資料，且其出售價金一七○萬元，亦未見有申報紀錄。次查
      ，被繼承人生前罹患食道癌，依臺灣省立新竹醫院就診情形，其於八十三年十
      月二十日下午五時五分轉入省立新竹醫院加護病房急救，依該院提示之病歷所
      載，二十一日上午七時二十分被繼承人已出現彌留狀態，當日已合併出血及急
      性腎衰竭，應已無意思清醒、自主獨立行為之能力，被繼承人於八十三年十月
      二十二日上午十一時五十分出院，於同日十二時十分死亡，此有臺灣省立新竹
      醫院八十七年二月七日八七新醫歷字第○五二四號函附相關診斷證明書等資料
      附卷可稽，核屬行為時遺產及贈與稅法施行細則第十三條所稱之重病期間，而
      被繼承人於系爭重病期間之八十三年十月二十一日提領前述一○○萬元及出售
      系爭一七○萬元股票等，均應合併於遺產稅申報，惟原告等漏未申報，被告遂
      將系爭存款及出售股票價款等列為遺產課稅，並加處罰鍰亦無不妥。原告主張
      應先輔導申報，不得逕予送罰乙節；按遺產稅採申報制度，納稅義務人即有誠
      實申報之義務，況原告係在延期申報屆滿日始申報（申報日為八十四年七月二
      十二日），被告自無財政部八十三年二月十六日台財稅第八三一五八三一六九
      號函釋查對補報之適用，原告主張被告應輔導申報，顯然誤解規定，另按人民
      違反法律上之義務而應受行政罰之行為，法律無特別規定時，雖不以出於故意
      為必要，仍須以過失為其責任條件。但應受行政罰之行為，僅須違反禁止規定
      或作為義務，而不以發生損害或危險為其要件者，推定為有過失，為司法院釋
      字第二七五號解釋有案。遺產稅係採自動申報制，繼承人等漏未申報前揭重病
      期間提領及出售股票，及死亡前三年內贈與之事實及理由業如前述，違章事證
      明確，原告雖主張被繼承人生前贈與時其在國外並不知情，惟仍難謂無過失，
      被告依行為時遺產及贈與稅法第四十五條規定，就其所漏稅額科處罰鍰二、九
      八四、三○七元，並無不合。
    5.綜上所述，原處分及訴願決定並無違誤，請判決如被告答辯之聲明等語。
    理  由
一、查被告經合法通知，無正當理由未於言詞辯論期日到場，查無民事訴訟法第三百
    八十六條所列各款情事，爰依行政訴訟法第二百十八條準用民事訴訟法第三百八
    十五條之規定，准原告聲請，由其一造辯論而為判決，合先明。
二、本件被繼承人許英憲於八十三年十月二十二日死亡，繼承人等於八十四年七月二
    十二日辦理遺產稅申報，案經被告核定遺產總額為一六八、○八九、四八一元，
    遺產淨額為一四三、二六九、九一三元，應納稅額六二、七六九、六五四元。除
    發單補徵外，另以原告未將被繼承人生前所遺之現金二、七○○、七八四元及死
    亡前三年內贈與三、六五○、○○○元等計六、三五○、七八四元據實合併申報
    ，逃漏遺產稅二、九八四、三○七元，乃依遺產及贈與稅法第四十五條規定，按
    所漏稅額加處一倍之罰鍰計二、九八四、三○七元。
三、原告不服，主張繼承人於八十三年十月二十一日自台灣省合作金庫提領一、○○
    ○、○○○元係供被繼承人病危時購買名貴藥品急救及支付看護費用，被課稅已
    屬無奈，怎能再受罰；另八十一年十一月二十六日贈與繼承人三、六五○、○○
    ○元部分，於次日即八十一年十一月二十一日由被繼承人許英憲自行由原告甲○
    ○所有合作金庫新竹支庫帳戶領取二、○七○、○○○元及由原告乙○○所有同
    一支庫帳戶領取一、八○○、○○○元，購買台支00000000及台支00
    000000兩張支票，交與案外人任秋東，據任秋東稱該款係向原告之父週轉
    ，業於八十一年十一月及十二月期間陸續以現金償還原告之父。依據合庫新竹支
    庫九十一年十一月二十二日合金新竹字第○九一一○○七三四七號函證明，被繼
    承人許英憲在其所有合庫新竹支庫活期儲蓄存款第0000000000000
    號帳戶，在八十一年十一月二十一日存入一、○○○、○○○元、八十一年十二
    月二日存入八○○、○○○元、八十一年十二月三日存入六○○、○○○元，八
    十一年十二月七日存入一、二五○、○○○元，均以現金存入。足證上述系爭款
    項在八十一年十一月二十一日已由被繼承人自行提領取回，應認被繼承人已將贈
    與撤回。況原告當時在國外求學，並不知被繼承人將款贈與，並無漏報行為；又
    八十三年十月二十一日所出售新竹區中小企業銀行股票一○、○○○股，出售價
    款為一、七○○、○○○元，原告於申報時已檢附持有股份資料表，顯示無隱瞞
    行為，被告豈可處罰云云。
四、按「凡經常居住中華民國境內之中華民國國民死亡時遺有財產者，應就其在中華
    民國境內境外全部遺產，依本法規定，課徵遺產稅。」「被繼承人死亡前三年內
    贈與下列個人之財產，應於被繼承人死亡時，視為被繼承人之遺產，併入其遺產
    總額，依本法規定徵稅：一、被繼承人之配偶。二、被繼承人依民法第一千一百
    三十八條及一千一百四十條規定之各順序繼承人。三、前款各順序繼承人之配偶
    。」及「納稅義務人對依本法規定，應申報之遺產或贈與財產，已依本法規定申
    報而有漏報或短報情事者，應按所漏稅額處以一倍至二倍之罰鍰。」分別為行為
    時遺產及贈與稅法第一條第一項、第十五條及第四十五條所明定。次按「被繼承
    人死亡前因重病無法處理事務期間舉債，出售財產或提領存款，而其繼承人對該
    項借款、價金或存款不能證明其用途者，該項借款、價金或存款，仍應列入遺產
    課稅。」亦為遺產及贈與稅法施行細則第十三條所明定。本件被繼承人許英憲於
    八十三年十月二十二日死亡，依被告於八十七年一月九日派員至合庫新竹支庫抄
    錄相關匯出匯入款備查簿、大批提領登記簿等資料及中國信託商業銀行股份有限
    公司以八十四年九月十五日中信銀八四代發字第四一六六號函所提示之新竹區中
    小企業銀行股份有限公司股東持有股份資料表可知，被繼承人生前於八十三年十
    月二十一日自其所有合庫新竹支庫活期儲蓄存款第000000000號帳戶，
    委由郭玉全代領一、○○○、○○○元及同日出售新竹區中小企業銀行股票一○
    、○○○股，價款為一、七○○、○○○元，繼承人等漏未申報，且被繼承人生
    前罹患食道癌，依台灣省立新竹醫院就診情形，其於八十三年十月二十日下午五
    時五分轉入省立新竹醫院加護病房急救，而於八十三年十月二十二日上午十一時
    五十分出院，依該院提示八十三年十月二十一日之病歷資料顯示，當日被繼承人
    已合併出血及急性腎衰竭，此有台灣省立新竹醫院八十七年二月七日八七新醫歷
    字第○五二四號函附相關診斷證明書等資料附卷可稽，此核屬行為時遺產及贈與
    稅法施行細則第十三條所稱之重病期間，是被告將系爭存款及出售股票價款列為
    遺產課稅，並予罰鍰，並無不合。次查被繼承人生前於八十一年十一月二十日自
    其所有合庫新竹支庫活期儲蓄存款第000000000號帳戶，委由郭玉全代
    領三、六五○、○○○元，於同日存入原告甲○○所有同支庫第0000000
    000000號活儲帳戶二○○萬元及原告乙○○所有同支庫第0000000
    000000號活儲帳戶一六五萬元（按本件原核定、復查決定及訴願決定均誤
    植為存入原告等之定期存款，正確應存入前述之兩活期儲蓄存款帳戶），此有原
    告提出合庫新竹支庫九十一年十一月二十二日合金新竹字第○九一一○○七三四
    七號函附卷可稽，原告亦不爭執其被繼承人帳戶內所領取之三、六五○、○○○
    元，其中二、○○○、○○○元，係存入原告甲○○在同支庫活期存款帳戶，另
    一百六十萬元，係存入乙○○在同支庫活期存款帳戶，惟主張其被繼承人於贈與
    次日即由被繼承人許英憲自行由原告甲○○所有合作金庫新竹支庫帳戶領取二、
    ○七○、○○○元及由原告乙○○所有同一支庫帳戶領取一、八○○、○○○元
    ，購買台支00000000及台支00000000兩張支票，借與案外人任
    秋東，任秋東亦已於八十一年十一、十二月期間陸續以現金償還原告之父云云。
    查原告之被繼承人如欲購買面額二、○七○、○○○元及一、八○○、○○○元
    二張台支借與案外人任秋東，何以不在自己帳戶領款購買台支借貸，而須先分別
    存入其二個兒子名下帳戶，再分由該二帳戶領款購買台支借貸？又如係借貸與任
    秋東一人，又何以須分成二張台支借貸？所稱借款情節，顯有違一般常情，不足
    採信。原告雖又稱其時伊等在美求學，不知有該贈與情事，另被繼承人死亡前有
    七八四元之被徵收土地補償金提存於法院，亦非原告所知云云，惟卷附原告甲○
    ○、乙○○八十二年度綜合所得稅申報書，亦列有伊等帳戶之利息收入，及將綜
    合所得稅退稅款自行申報退入前述第第0000000000000號活儲帳戶
    及第0000000000000號活儲帳戶，並於八十七年一月九日自行申報
    系爭贈與，及繳納贈與稅款確定在案，且遺產稅採申報制度，納稅義務人即有誠
    實申報之義務，原告如不知其應申報之各項金額，可向被告查詢，況本件原告係
    在延期申報屆滿日始申報（申報日為八十四年七月二十二日），被告亦無從輔導
    原告申報，自無財政部八十三年二月十六日台財稅第八三一五八三一六九號函釋
    查對補報之適用，原告主張被告應輔導申報，顯然誤解規定，另按人民違反法律
    上之義務而應受行政罰之行為，法律無特別規定時，雖不以出於故意為必要，仍
    須以過失為其責任條件。但應受行政罰之行為，僅須違反禁止規定或作為義務，
    而不以發生損害或危險為其要件者，推定為有過失，業經司法院釋字第二七五號
    解釋有案。遺產稅係採自動申報制，本件原告漏未申報前揭重病期間提領及出售
    股票，提存在法院之土地徵收補償金，暨死亡前三年內贈與之事實，業如前述，
    違章事證明確，原告雖主張被繼承人生前贈與時其在國外並不知情，惟仍難謂無
    過失，是被告核定列屬被繼承人生前贈與，並依遺產及贈與稅法第十五條規定併
    入遺產核課及裁處罰鍰，並非無據。且本案被告核定系爭被繼承人死亡前三年內
    贈與三、六五○、○○○元，應納贈與稅額三一八、一○○元，除贈與總額業已
    併入遺產總額外，其應納贈與稅額三一八、一○○元亦已自應納遺產稅額內扣抵
    ，於法自無不合。又本部分贈與稅，被繼承人係逕自其所有帳戶提領存款轉存入
    原告及甲○○之定期存款帳戶內，核屬遺產及贈與稅法第四條規定之實質贈與，
    依財政部七十七年十一月七日台財稅第七七○五九五七七○號函釋意旨，並無通
    知補報之必要。財政部八十五年十一月十四日台財稅第八五一九二四二五六號函
    釋意旨，只限於被繼承人死亡前三年內贈與配偶財產之案件，與本案係贈與被繼
    承人之子女並不相同，原告所訴，容有誤解。至原告主張本件遺產稅本稅部分，
    業已另案申請更正有案，則核課應納稅額尚未確定，被告並無據以裁處罰鍰二、
    九八四、三○七元之依據乙節，經查本部分被告雖依原告申請更正被繼承人所遺
    坐落新竹市○○段二四○二地號土地為公共設施保留地，並自遺產總額內扣除，
    更正後遺產總額變更為一六八、○八九、四八一元，遺產稅額為六二、五三一、
    八四一元，罰鍰經重行核算結果仍為二、九八四、三○七元，其罰鍰計算式如下
    ：（申報部分核定遺產總額161,738,697-免稅額2,000,000-扣除額
    -22,819,568-4 57,333）*稅率52%-累進差額11,412,600-扣抵稅額及利息0=全部
    應納稅額59,547 ,533 （申報部分核定遺產總額161,738,697+匿報遺產額
    6,350,784-免稅額2,000,000 -扣除額22,819,568-457,333）*稅率52%-累進差額
    11,412,600-扣抵稅額及利息318,100=全部應納稅額62,531,841 全部應納稅額
    62,531,841-申報部分核定應納稅額59,547,533=漏稅額2,984,307。綜上所述，
    本件原處分並無不法，訴願決定予以維持，亦稱妥適。原告徒執前詞，訴請撤銷
    ，為無理由，應予駁回。
五、至於原告請求判命被告退還原告溢繳之贈與稅款三一八、一○○元及遺產稅一、
    五七九、九○○元部分，經查「訴狀送達後，原告不得將原訴變更或追加他訴。
    但經被告同意或行政法院認為適當者，不在此限。」行政訴訟法第一百十一條第
    一項定有明文。本件於準備程序中原告為訴之追加時，被告即表示不同意原告所
    為訴之追加，此有本院九十二年九月十五日準備程序筆錄在卷可稽，而原告所提
    追加之訴，又無同條第三項五款所定之情形，其提追加之訴自非適法，爰就此部
    分併予駁回，合併明。
六、兩造其餘攻擊防禦方法均與本件判決結果不生影響，故不逐一論述，併此敘明。
據上論結，本件原告之訴為無理由，爰依行政訴訟法第九十八條第三項前段、第一百
零四條、第二百十八條、民事訴訟法第八十五條第二項、第三百八十五條，判決如主
文。
中    華    民    國    九十二      年      十        月     二十三     日
                     臺 北 高 等 行 政 法 院   第 七 庭
                                           審 判 長 法  官  鄭小康
                                                    法  官  黃秋鴻
                                                    法  官  林金本
右為正本係照原本作成。
如不服本判決，應於送達後二十日內，向本院提出上訴狀並表明上訴理由，如於本判
決宣示後送達前提起上訴者，應於判決送達後二十日內補提上訴理由書（須按他造人
數附繕本）。
中    華    民    國    九十二      年      十        月     二十三     日
                                                    書記官  簡信滇


司法院資訊處製作；財團法人民間司法改革基金會備份。
